【裁判字號】    99,台上,335
【裁判日期】    990121
【裁判案由】    妨害性自主
【裁判全文】
最高法院刑事判決              九十九年度台上字第三三五號
上  訴  人  台灣高等法院檢察署檢察官
上  訴  人
即  被  告  甲○○
上列上訴人等因被告妨害性自主案件，不服台灣高等法院中華民
國九十六年十二月五日第二審判決（九十六年度上訴字第八０七
號，起訴案號：台灣士林地方法院檢察署九十四年度偵字第一四
一八號），提起上訴，本院判決如下：
    主  文
原判決關於對於十四歲以上未滿十六歲之女子為性交部分撤銷，
發回台灣高等法院。
其他上訴駁回。
    理  由
壹、撤銷發回部分：
本件原判決認定上訴人即被告甲○○與A 女（民國○○年○○月
○日生，姓名及年齡詳卷）原係師生關係，於擔任A 女導師期間
，因彼此互有好感，而生情愫，明知A 女為十四歲以上未滿十六
歲之少女，竟基於與A 女為性交之概括犯意，先於九十三年五、
六月間某日，利用開車接送A女與其獨處之機會，將A女載至台北
縣汐止市某汽車旅館，在未違反A 女意願之情形下，以其性器官
進入A女性器官之方式，與A女發生性交行為，復於同年七、八月
間某日，利用開車接送A女之機會，將A女載至台北縣汐止市另一
汽車旅館，在不違反A女意願情形下，以其性器官進入A女性器官
之方式，再與A女發生性交行為。嗣於九十三年十月間某日，A女
之姊在住處房間A女鉛筆盒內，發現甲○○寫給A女表達愛慕情意
之書信字條，乃告知A 女父親，並轉報學校而查知等情。因而維
持第一審變更檢察官所引起訴法條，論處甲○○連續對於十四歲
以上未滿十六歲之女子為性交罪刑之判決，駁回檢察官及甲○○
在第二審之上訴，固非無見。
惟查：(一)、審理事實之法院對於證據之取捨與證據證明力之判斷
，固有其自由裁量之職權。然於卷內有利或不利被告之證據併陳
時，如何取捨而為適合於事實之認定，仍應詳予論列其取捨判斷
之理由，否則究難謂無判決理由不備之違誤。原判決以：依九十
三年十一月四日亞東紀念醫院（下稱亞東醫院）受理疑似性侵害
事件驗傷診斷書及台北縣立醫院診斷證明書，雖記載A 女下體無
裂痕、處女膜完整；而亞東醫院九十四年五月十日函稱：處女膜
無裂痕，於臨床上無法判斷是否曾遭手指或男性陰莖插入。惟導
致婦女處女膜裂傷之原因，不限於男女性行為一途，劇烈運動、
磨擦或自慰等均可能導致處女膜裂傷；而處女膜無裂傷，亦不必
然表示未曾從事過性行為，例如體外性行為或男子性器未深入陰
道等，亦可能不會造成處女膜裂傷，此為醫學上之常識，並有卷
附台灣大學醫學院附設醫院（下稱台大醫院）九十六年三月二十
七日校附醫秘字第0960202675號函可參。憑為說明上開診斷證書
尚不足作為甲○○解免其有對A 女為性交犯罪之論據。然台大醫
院前揭函示，另指出「性交雖可以造成處女膜破裂，但臨床上若
因處女膜過厚，或性交不完全，亦可能不會造成破裂。故處女膜
之裂痕與性交關聯性很高，但不一定互為因果關係」等旨，似認
除非是處女膜過厚，或性交不完全之情形，處女膜始可能因性交
而不破裂。而依A 女指訴甲○○二次對其性交之過程，究竟有無
上開例外情形導致A女下體無裂痕、處女膜仍完整，攸關A女之指
證是否可信，自有詳加調查說明之必要。甲○○於原審就此已多
所爭執，並聲請調查證據（見原審卷第七十、七一頁），原判決
對此有利甲○○之證據，並未說明何以不採或毋庸調查之理由，
不無判決理由不備之違法。(二)、刑事被告受其辯護人協助之權利
，須使其獲得確實有效之保護，始能發揮防禦權之功能。刑事訴
訟法第一百六十四條、第一百六十五條明文規定審判長調查證據
時，應依證據種類之不同，一併向辯護人踐行提示使其辨認、宣
讀、告以要旨或交付閱覽等程序，旨在使其有充分辯論，並基於
專業知識，知有不得為證據之情形，得以協助被告適時聲明異議
之機會，俾使被告辯護倚賴權受實質性之保障，自非僅向當事人
提示辨認、宣讀、告以要旨或交付閱覽，即足認已履行公開審理
日期所應調查之程序。本件依審判筆錄之記載，原審審判長於調
查證據時，並未依上開規定向甲○○選任之辯護人履踐前述程序
，其訴訟程序之進行，難謂適法。以上，或為上訴意旨所指摘，
或為本院得依職權調查之事項，應認原判決關於對於十四歲以上
未滿十六歲之女子為性交部分有撤銷發回更審之原因。又本件有
無中華民國九十六年罪犯減刑條例之適用，於更審時應併注意及
之，附此敘明。
貳、上訴駁回部分：
按刑事訴訟法第三百七十六條所列各罪之案件，經第二審判決者
，不得上訴於第三審法院，為該法條所明定。本件甲○○因妨害
性自主案件，原審關於連續對於十四歲以上未滿十六歲之女子為
猥褻之行為部分，係依刑法第二百二十七條第四項規定論處罪刑
，核屬刑事訴訟法第三百七十六條第一款之案件。依首開說明，
既經第二審判決，自不得上訴於第三審法院，甲○○及檢察官猶
提起上訴，顯為法所不許，俱應予駁回。
據上論結，應依刑事訴訟法第三百九十七條、第四百零一條、第
三百九十五條前段，判決如主文。
中    華    民    國  九十九  年    一    月  二十一  日
                      最高法院刑事第十三庭
                          審判長法官  賴  忠  星
                                法官  呂  丹  玉
                                法官  吳      燦
                                法官  蔡  名  曜
                                法官  葉  麗  霞
      本件正本證明與原本無異
                                      書  記  官
中    華    民    國  九十九  年    一    月  二十六  日
                                                      Ｑ

司法院資訊處製作；財團法人民間司法改革基金會備份。
